【裁判字號】    96,抗,182
【裁判日期】    970229
【裁判案由】    拍賣抵押物
【裁判全文】
臺灣士林地方法院民事裁定               96年度抗字第182號
抗  告  人  馥記山莊有限公司
法定代理人  乙○○
非訟代理人  黃子素律師
上列抗告人因與相對人甲○○間拍賣抵押物事件，對於中華民國
96 年7月10日臺灣士林地方法院96年度拍字第688 號裁定提起抗
告，本院裁定如下：
    主  文
抗告駁回。
抗告程序費用新臺幣壹仟元由抗告人負擔。
    理  由
一、按抵押權人，於債權已屆清償期，而未受清償者，得聲請法
    院，拍賣抵押物，就其賣得價金而受清償。民法第873 條定
    有明文。而上開規定，為民法物權編修正前設定之最高限額
    抵押權所準用，此觀諸民法物權編施行法第17條、民法第88
    1 條之17等規定自明。次按，不動產所有人設定抵押權後，
    將不動產讓與他人者，依民法第867 條但書規定，其抵押權
    不因此而受影響，抵押權人得本於追及其物之效力實行抵押
    權。且因實行抵押權而聲請法院裁定准許拍賣抵押物時，並
    應列受讓抵押物之現所有權人為相對人（最高法院74年臺抗
    字第431 號判例要旨參考）。是抵押權人依上述規定聲請拍
    賣抵押物係屬非訟事件，法院所為准駁之裁定，無確定實體
    法上法律關係存否之性質，於債權及抵押權之存否無既判力
    。故袛須其抵押權已經依法登記，且債權已屆清償期而未受
    清償，法院即應為准許拍賣抵押物之裁定。至對於此項法律
    關係有爭執之人，自得提起訴訟以資救濟，不得僅以抗告程
    序聲明其爭執，並據為廢棄拍賣抵押物裁定之理由（最高法
    院51年10月8日民刑庭總會決議(三)參考）。
二、相對人主張：第三人李光銘（即原設定之義務人）於民國83
    年9 月27日，以其所有如原裁定附表二所示之不動產（下稱
    系爭不動產），為擔保其及馥記建設開發股份有限公司（下
    稱馥記建設公司）、吳清溪、張蘇明對原始抵押權人亞洲信
    託投資股份有限公司（下稱亞洲信託投資公司）所負一切債
    務之清償責任，設定新臺幣（下同）3 億6,000 萬元之本金
    最高限額抵押權，存續期間自83年9 月27日起至113 年9 月
    26日止，債務清償日期依照各個債務契約所定清償日期，經
    83年10月5 日登記在案。嗣抵押權權利價值變更為3,430 萬
    元。第三人李光銘則於85年4 月5 日將系爭不動產所有權移
    轉登記予相對人。其後，亞洲信託投資公司於93年10月18日
    將系爭不動產擔保物權及一切從屬權利讓與陳明瀚，陳明瀚
    又於95年5 月11日將上開權利轉讓予伊，並經95年5 月17日
    登記在案。馥記建設公司旋以第三人李光銘等人為連帶證人
    ，於83年10月18日向亞洲信託投資公司借款3 億元，約定86
    年10月18日償還，其借款利息暨違約金計算方式均載明於借
    據內。詎上述債務已屆清償期，尚欠借款本金1, 684萬4,00
    0 元及如原裁定附表一所示之利息、違約金未為清償。亞洲
    信託投資公司遂於93年10月18日將上述債權及擔保物權一併
    讓與陳明瀚；陳明瀚復於95年5 月間將上開債權暨從屬權利
    轉讓予伊，並已通知債務人及相對人債權讓與之事實。惟上
    述債務迄未清償等情，有相對人所提出他項權利證明書、他
    項權利移轉變更契約書、擔保物提供證、土地登記謄本、臺
    灣省臺北縣土地登記簿手抄謄本、借款契約、本票、債權讓
    與證明書、存證信函（均影本）等附卷可稽。原法院據以准
    許相對人拍賣抵押物之聲請，並無不合。
三、抗告意旨略以：
  (一)伊係抵押權設定後始受讓為系爭不動產之所有權人，並非真
    正債務人，且系爭不動產乃馥記山莊社區公共設施之部分用
    地，伊係為全體住戶而持有之登記名義人。債務人馥記建設
    公司及其連帶保證人尚未清償之債務究竟若干，伊無從得知
    。又本件除系爭不動產，另有多筆土地共同擔保，相對人亦
    非原始債權人。據伊所知，其他共同擔保抵押物之所有權人
    吳培民早於95年1 月20日已授權陳明瀚就其他共同擔保抵押
    物為處分、使用、收益。陳明瀚於95年1 月至5 月期間同時
    兼具吳培民之債權人及其代理人之身分，該次授權可能係為
    清償債務而為，其債權應已逐步獲償。陳明瀚又將抵押權讓
    與相對人，由與其關係密切之相對人聲請拍賣系爭不動產，
    乃欲掩飾由其所操控，欲由無辜之住戶代償債務之目的，及
    隱匿其就系爭土地使用收益以抵銷債權之事。又陳明瀚前曾
    各別聲請拍賣其他共同抵押物，如有債權已獲滿足之情形，
    縱其餘抵押物之抵押權尚未塗銷，亦不應繼續拍賣。是相對
    人得以行使之實際債權，是否確如其所陳報之數額，是否已
    全部或部分受償，應有查證確認之必要。
  (二)系爭不動產乃公共設施之部分用地，依公寓大廈管理條例第
    4 條第2 項規定，不應成為抵押權之標的，更不得脫離主建
    物而成為強制執行之標的。因系爭不動產有被拍賣之虞，將
    致住戶之主建物無法正常使用，請本院兼顧住戶權益，曉諭
    相對人聲請執行之後果，並責其出面協商以杜爭訟等語。並
    聲明請求廢棄原裁定，並駁回相對人之聲請。
四、然查：
  (一)關於抗告人爭執系爭不動產抵押權所擔保債權數額部分，已
    經相對人提出上述借款契約、本票、債權讓與證明書、存證
    信函等影本為證，依非訟程序為形式上審查，足認其存在且
    已屆期，相對人據以聲請拍賣抵押物，難認無據。至於抗告
    人所指是否已經部分或全部受償等節，均屬實體上之爭執，
    並非拍賣抵押物之非訟程序所得審酌，依首揭說明，應循實
    體訴訟程序，以資救濟。
  (二)另抗告人所指公寓大廈管理條例第4 條第2 項規定：專有部
    分不得與其所屬建築物共用部分之應有部分及其基地所有權
    或地上權之應有部分分離而為移轉或設定負擔。係規範同屬
    一人所有之建物專有部分、共用部分之應有部分及基地應有
    部分，不得各自分別單獨處分。惟系爭不動產原為李光銘所
    有，嗣移轉為抗告人所有，與馥記山莊社區各專有部分之建
    物，並無同屬一人所有之情形，自無適用公寓大廈管理條例
    第4 條第2 項之問題。至系爭不動產若果為社區公共設施用
    地，則屬該等公共設施之所有權人就系爭不動產占有使用權
    源之問題，尚不影響抵押權人聲請拍賣系爭不動產之權利，
    並非抗告人得執為請求廢棄原裁定之法律上正當理由。
  (三)綜上所述，相對人聲請拍賣本件抵押物，尚無不合。原法院
    准許相對人之聲請，核無違誤。抗告人提起本件抗告，請求
    廢棄原裁定，為無理由，應予駁回。
五、爰裁定如主文。
中    華    民    國    97    年    2     月    29    日
                  民事第三庭  審判長法  官  鍾任賜
                                    法  官  王沛雷
                                    法  官  施月燿
以上正本證明與原本無異。
如不服本裁定，僅得於收受本裁定正本送達後10日內，以適用法
規顯有錯誤為理由，向本院提出再抗告狀，（須附繕本一份及繳
納再抗告裁判費新台幣1,000元），經本院許可後始可再抗告。
中    華    民    國    97    年    3     月     4    日
                                    書記官  于耀文


司法院資訊處製作；財團法人民間司法改革基金會備份。
